【裁判字號】    98,婚,799
【裁判日期】    981228
【裁判案由】    離婚等
【裁判全文】
臺灣臺中地方法院民事判決               98年度婚字第799號
原      告  丙○○
訴訟代理人  許智捷律師
被      告  甲○○
上列當事人間請求離婚等事件，本院於民國98年12月14日言詞辯
論終結，判決如下：
    主      文
准原告與被告離婚。
選定乙○○為兩造所生未成年子女丁○○之監護人。
對於兩造所生未成年子女戊○○權利義務之行使或負擔，酌定由
被告任之。
訴訟費用由被告負擔。
    事實及理由
壹、本件被告經合法通知，未於言詞辯論期日到場，核無民事訴
    訟法第386 條所列各款情形，爰依原告之聲請，由其一造辯
    論而為判決。
貳、原告主張：被告為大陸地區人士，兩造於民國87年5 月22日
    結婚，婚後被告來臺與原告共同生活，並育有未成年子女丁○○（○、○○年○○月○○日生）、戊○○（○、○○年○○月○○日生
    ）2人。詎被告於93年1月28日將原告存款提領一空，並攜同
    戊○○離境返回大陸地區後，即音訊全無，原告與被告家屬
    聯繫，被告家屬表示被告不可能再回臺灣與原告同居。被告
    所為顯係惡意遺棄原告，且兩造分居迄今已逾5 年，婚姻無
    疑已生重大裂痕，難以繼續維持或回復婚姻之希望，爰依民
    法第1052條第1項第5款及第2 項規定請求准予離婚等語。復
    被告遺棄丁○○自行離臺，迄今未曾對丁○○聞問，顯無意
    願行使負擔丁○○之權利義務，而原告雖有撫育丁○○之意
    ，惟原告與丁○○同屬中度智障，實難盡保護教養之責，丁○○出生後即與原告本生家庭之兄即關係人乙○○同住，並
    由關係人乙○○照顧至今，且丁○○前經臺中縣政府委託安
    置予關係人乙○○，是為丁○○最佳利益，請求選定關係人
    乙○○為兩造所生未成年子女丁○○之監護人；另戊○○於
    93 年1月28日即由被告攜同出境返回大陸地區，故為戊○○
    最佳利益，請求酌定未成年子女戊○○權利義務之行使或負
    擔，由被告任之等語。並聲明：如主文所示。被告未於言詞
    辯論期日到場，亦未提出書狀作何聲明或陳述。
參、得心證之理由
  一、關於離婚部分
    (一)原告主張被告為大陸地區人士，兩造於87年5 月22日結婚
      ，現婚姻關係尚存續中，並育有未成年子女丁○○、戊○○，及被告於93年1 月28日攜同戊○○離境返回大陸地區
      後，即音訊全無，兩造分居迄今已逾5年等事實，業據原
      告提出中華人民共和國居民身份證、戶籍謄本、經財團法
      人海峽交流基金會驗證之結婚公證書、入出國日期證明書
      為證，及本院依職權利用法務部入出境資訊連結作業系統
      查詢紀錄附卷可憑，復據證人即兩造未成年子女丁○○到
      庭證述情節相符，堪信為真正。
    (二)按夫妻之一方為臺灣地區之人民，一方為大陸地區之人民
      者，其判決離婚之事由，依臺灣地區之法律，臺灣地區與
      大陸地區人民關係條例第52條第2項定有明文。經查，本
      件原告為臺灣地區人民，被告為大陸地區人民，揆之前揭
      說明，本件判決離婚之準據法，自應適用臺灣地區法律。
      次按民法第1052條第2項所稱「有前項以外之重大事由，
      難以維持婚姻者」，係抽象的、概括的離婚事由，此乃緣
      於民國74年修正民法親屬編時，為因應實際需要，參酌各
      國立法例，導入破綻主義思想所增設。但其事由應由夫妻
      一方負責者，僅他方得請求離婚，是其所採者為消極破綻
      主義精神，非積極破綻主義。關於「難以維持婚姻之重大
      事由」，係以婚姻是否已生破綻而無回復之希望為其判斷
      之標準。而婚姻是否已生破綻無回復之希望，則應依客觀
      之標準，即難以維持婚姻之事實，是否已達於倘處於同一
      境況，任何人均將喪失維持婚姻意欲之程度而定。倘該重
      大事由，夫妻雙方均須負責時，應比較衡量雙方之有責程
      度，僅責任較輕之一方得向責任較重之他方請求離婚，如
      有責程度相同時，雙方均得請求離婚，始屬公允。本件被
      告於93年1月28日離境後，即未返臺與原告共同生活，已
      如前述，徵之婚姻乃一男一女之兩性結合，以組織家庭，
      並『永久共同生活』為目的，被告未與原告共同生活迄今
      逾5年，致兩造無法共同經營婚姻生活，顯與夫妻關係成
      立之本質有違；另衡諸常情，被告若誠摯地希望與原告共
      同負起對家庭之責任，理應勉力為之，然兩造分居期間，
      被告對原告生活狀況未有聯繫關心之舉措，不聞不問，顯
      見被告怠於努力及無心維護兩造婚姻之幸福和諧，可推認
      被告主觀上已無維繫兩造婚姻之意欲；又，兩造經長期分
      離，雙方形同陌路，已無情感，對於彼此之生活情況完全
      不瞭解，渠等之間僅存夫妻之名，而無夫妻之實。是依前
      開說明，任何人處於原告地位時，均無法期待繼續共同生
      活。依社會上一般通念為體察，被告之行為，已足以破壞
      夫妻情誼且難以繼續維持婚姻關係，自得認為有難以維持
      婚姻之重大事由。而衡之雙方有責程度，難認原告為較重
      之一方。揆諸前揭說明，原告依民法第1052條第2項規定
      請求離婚，洵屬正當，應予准許。又本件原告依民法第
      1052條第2項訴請離婚，既經本院審認有理由而准予離婚
      ，則原告另依據民法第1052條第1項第5款之規定訴請離婚
      ，為請求權競合之法律關係，本院自毋庸再予審認，併此
      敘明。
  二、關於未成年子女權利義務之行使或負擔（即親權）部分
    (一)按夫妻離婚者，對於未成年子女權利義務之行使或負擔，
      依協議由一方或雙方共同任之；未為協議或協議不成者，
      法院得依夫妻之一方、主管機關、社會福利機構或其他利
      害關係人之請求或依職權酌定之，民法第1055條第1 項定
      有明文。又法院為民法第1055條裁判時，應依子女最佳利
      益，審酌一切情狀，參考社工人員之訪視報告，尤應注意
      左列事項：(1)子女之年齡、性別、人數及健康情形。(2)子
      女之意願及人格發展之需要。(3)父母之年齡、職業、品行
      、健康情形、經濟能力及生活狀況。(4)父母保護、教養子
      女之意願及態度。(5)父母子女間或未成年子女與其他共同
      生活之人間之感情狀況。民法第1055條之1 亦定有明文。
      又父母均不適合行使權利時，法院應依子女之最佳利益並
      審酌前條各款事項，選定適當之人為子女之監護人。民法
      第1055條之2 亦有明文規定。
    (二)兩造婚後育有未成年子女丁○○、戊○○，已如前述，兩
      造於本件審理終結前，對於兩造未成年子女權利義務之行
      使或負擔未為協議由一方或雙方共同任之，本院自得依原
      告聲請酌定之。經本院依職權函請財團法人臺中市私立龍
      眼林社會福利慈善事業基金會就未成年子女權利義務之行
      使或負擔狀態歸屬進行訪視調查，訪視報告略以：1.因案
      父（即原告）中度智能障礙，對於人、事較沒有概念，講
      話有時也會語無倫次，案家環境條件較不佳，評估案父之
      監護能力較為不足。2.案伯父（即關係人乙○○）與案父
      同住，雖案伯父對於案主（即未成年人丁○○）之管教態
      度較嚴厲，但由訪視過程中，觀察案伯父對於照顧案父及
      案主之生活相當熟練，且案伯父也相當關心案主的狀況，
      雖案主表示會怕案伯父，但案伯父之親職能力較佳，對於
      案主之監護態度也較為積極，評估案伯父適合監護，並建
      議案伯父仍與案父及案主同住，協助案父照顧案主之生活
      。經由訪視過程，訪視社工人員建議案伯父較適合擔任案
      主之監護人等語，有該基金會98年10月30日財龍監字第
      0981303 號函暨所附訪視報告附卷足參。是依上開訪視報
      告意見，傾向由關係人乙○○任未成年子女丁○○之監護
      人較符合其最佳利益。另關係人乙○○到庭陳稱：願意擔
      任丁○○之監護人等語（本院98年9 月28日言詞辯論筆錄
      參照）。
    (三)綜上各情，參互以觀，被告長期離家，未與未成年子女丁○○共同生活，親子關係疏離，且未盡扶養義務，自不宜
      由被告負教養丁○○之責；惟原告為中度智能障礙，有身
      心障礙手冊附卷可參，自我照顧已有未逮，由其照顧未成
      年子女，亦屬不利；參諸丁○○之生活起居現均由原告之
      本生家庭之兄即關係人乙○○照料，且丁○○於關係人乙○○養育、照顧期間，受照顧情況良好，亦查無關係人乙○○有何其他不良習性，是審酌子女成長過程中應有之安
      定性，及關係人乙○○到庭表示同意擔任丁○○之監護人
      等情，爰選定關係人乙○○（○、○○年○○月○○日生）為兩
      造所生未成年子女丁○○之監護人，爰判決如主文第2 項
      所示。另兩造所生未成年子女戊○○於93年1月28日由被
      告攜同離境，有如前述，本院認為對於戊○○權利義務之
      行使或負擔，由被告任之，較符合戊○○之最佳利益，爰
      判決如主文第3項所示。
肆、訴訟費用負擔之依據：民事訴訟法第78條。
中    華    民    國    98    年    12    月    28    日
                  家事法庭    法  官  陳宗賢
以上正本係照原本作成。
如對本判決上訴須於判決送達後20日內向本院提出上訴狀（須附
繕本）。
中    華    民    國    98    年    12    月    28    日
                              書記官  洪千羽


司法院資訊處製作；財團法人民間司法改革基金會備份。
